最　高　行　政　法　院　裁　定
　　　　　　　　　　　　　　　　　　 96年度裁字第00583號
上　訴　人　甲○○
被 上訴 人　臺北市政府
代　表　人　乙○○
上列當事人間因水土保持法事件，上訴人對於中華民國94年8月
11日臺北高等行政法院93年度訴字第3638號判決，提起上訴，本
院裁定如下：
　　主  文
上訴駁回。
上訴審訴訟費用由上訴人負擔。
　　理  由
一、按對於高等行政法院判決之上訴，非以其違背法令為理由，
    不得為之，行政訴訟法第242條定有明文。又提起上訴，應
    以上訴狀表明上訴理由並應添具關於上訴理由之必要證據，
    復為同法第244條第1項第4款及第2項所明定。是當事人提起
    上訴，如以原審判決有不適用法規或適用不當為理由時，其
    上訴狀應有具體之指摘，並揭示該法規之條項或其內容；如
    以原審判決有同法第243條規定所列各款情形之當然違背法
    令為理由時，其上訴狀應揭示合於該款之事實，及依訴訟資
    料合於該違背法令之具體事實。如上訴狀未依此項方法表明
    ，或其所表明者，顯與上開法條規定之情形不相合時，即難
    認為已對原審判決之違背法令有具體之指摘，其上訴自難認
    為合法。
二、上訴人未先擬具水土保持計畫，送請主管機關核定，即於坐
    落臺北市○○區○○段1小段594地號及636地號山坡地上組
    立鋼筋模板；於635地號山坡地上開挖整地、採取土石、構
    築塊石駁崁及鋼筋混凝土構造物（上列土地下稱系爭土地）
    ，違規面積合計約200平方公尺。經被上訴人派員於民國93
    年5月7日、10日、11日至現場勘查屬實，認其違反水土保持
    法第12條及第23條第2項規定，依同法第33條規定，以93年5
    月21日府建四字第09306402100號函裁處上訴人新臺幣（下
    同）30萬元罰鍰，並命應立即停止一切非法開發、使用行為
    ，並依據上揭函另以93年5月21日府建四字第09306402101號
    函裁處上訴人應自行拆、清除違規構造物，並於系爭土地之
    挖填地表儘速恢復農業使用或依水土保持技術規範第61條之
    規定，達成植生覆蓋，並自本文收受之日起30日內完成。上
    訴人不服，提起訴願，訴願決定就關於93年5月21日府建四
    字第09306402101號函部分予以撤銷，著由原處分機關另為
    適法之處理，而駁回其餘訴願，上訴人對駁回訴願部分不服
    ，提起行政訴訟，亦經判決駁回，遂提起上訴。主張：（一
    ）於83年5月27日水土保持法公布施行前，上訴人耕作之山
    坡用地，早已完成開發使用，且已經地政機關依現況完成農
    耕用地田、旱地目之編定。因系爭土地早已是農地，於山坡
    地劃定公告後，不須查定公告為「宜農」地，並定防止超限
    利用之界限。故上訴人在自己農地上為農業經營、使用之行
    為，應無水土保持法第12條第1項規定之適用。（二）30多
    年來，上訴人在私有農地上，運用科學技術，以興修水利、
    增進地力，改善農業環境，規劃土地利用，開發農業資源，
    應受憲法第146條之保障；另上訴人同時花費鉅大成本做好
    水土保持相關措施，亦為水土保持法之應獎勵行為。被上訴
    人擅引水土保持法第12條第1項規定而為行政處分，顯屬濫
    用職權及適用法律錯誤，並侵害上訴人行使憲法保障之農業
    耕作及財產權之權利。（三）臺北市議會曾會同前臺北市政
    府工務局建築管理處等單位至現場會勘，並做成會勘紀錄，
    認為該等設施有利於山坡地保育、水土保持及公共安全之維
    護，並屬於農耕行為及農業經營所必要，並無引起公共危險
    之虞，及違反訴願決定書所引用之法條，應准予維持現狀。
    原判決未查及此，顯有未當。（四）上訴人原在系爭自有山
    坡地農地上埋設涵管、構築水溝，以解決水流排洩問題，並
    不涉及開挖整地，並無水土保持法第12條第1項、第13條第1
    項、第23條第2項及第33條等法條之適用等語，為此求為廢
    棄原判決。
三、原審係以：（一）上訴人未先擬具水土保持計畫，送請主管
    機關核定，擅於其所有之坐落臺北市○○區○○段1小段635
    號山坡地上開挖整地、採取土石、構築塊石駁崁及鋼筋混凝
    土構造物，經被上訴人派員於93年5月7日、10日、11日至現
    場勘查屬實，此有地籍資料查詢表及照片附原處分卷為證，
    復為上訴人所不爭執。被上訴人以上訴人有違反水土保持法
    第12條第1項(按應係第3款及第5款)行為，依同法33條第1項
    、第23條第2項規定，自得予以科處罰鍰，並令立即停止一
    切非法開發使用行為（即「令停工」）。又無權使用山坡地
    之人，由於其非水土保持義務人，即令其未先擬具水土保持
    計畫（既為無權使用山坡地之人，事實上亦無從擬具水土保
    持計畫，送請主管機關核定），而有水土保持法第8條第3款
    至第5款之行為，亦不能認其有違反同法第12條之行為，而
    依同法第23條第2項及第33條予以處分或處罰。系爭土地中
    之坐落臺北市○○區○○段1小段594地號及636地號山坡地
    ，所有權人為臺北市，並非上訴人，上訴人並非有權使用此
    2筆山坡地之人，上訴人在此2筆山坡地上組立鋼筋模板（93
    年5月7日），即使屬於同法第8條第3款至第5款之行為，由
    於其非水土保持義務人，雖未先擬具水土保持計畫，亦不能
    認其有違反同法第12條之行為，此部分並不能依同法第32條
    第1項規定處罰。是原處分所認定上訴人違規行為，部分有
    誤。然上訴人在本件之前有相同行為，經被上訴人科處罰鍰
    逾100次，且其中自第5次以後之違規行為，上訴人均科處30
    萬元罰鍰，此有被上訴人提出之上訴人違反水土保持法處分
    紀錄在卷可按，因而原處分所科處在法定額度內之30萬元罰
    鍰，就上訴人應科罰之上開主要違規行為而言，亦屬允當，
    其裁量亦無違法。（二）依水土保持計畫審核及監督要點（
    該要點業於93年8月31日廢止，並於同日由行政院農業委員
    會以93年8月31日農授水保字第0931842790號令發布施行水
    土保持計畫審核監督辦法）第36點、第39點規定，即便上訴
    人之情形屬於得以簡易水土保持申報書代替水土保持計畫，
    或其行為經認定係屬依水土保持技術規範實施農地水土保持
    處理與維護之開挖整地之行為，亦須申報或經主管機關核可
    後方得施工，惟上訴人自水土保持法公布施行迄今，從未擬
    具任何計畫書或申報書送請主管機關審查核可即擅自施工，
    被上訴人依法查處，並無不當。又土地所有權之行使依法負
    有社會義務，並非可以為所欲為，此觀憲法第143條第1項規
    定「中華民國領土內之土地屬於國民全體。人民依法取得之
    土地所有權，應受法律之保障與限制。私有土地應照價納稅
    ，政府並得照價收買。」自明。故政府訂頒都市計畫法、建
    築法、農業發展條例及水土保持法等法律，旨在規範各種土
    地之合理利用，以免因不當開發使用而影響公共利益或公眾
    安全。其中水土保持法之立法目的，即「為實施水土保持之
    處理與維護，以保育水土資源，函養水源，減免災害，促進
    土地合理利用，增進國民福祉」（第1條第1項），上訴人為
    水土保持法第4條規定之水土保持義務人，依同法第8條規定
    ，對於其所有之山坡地之治理或經營、使用行為，有調查規
    劃及依水土保持技術規範實施水土保持之處理與維護之義務
    ；依同法第12條及第13條規定，於開發、經營或使用前，有
    先擬具水土保持計畫送請主管機關核定之義務。上訴人主張
    其無水土保持法之適用，殊有誤會。從而，原處分科處上訴
    人30萬元罰鍰，並命應立即停止一切非法開發、使用行為，
    並無違法，訴願決定予以維持，亦無不合等詞，為判斷基礎
    ，因而駁回上訴人在原審之訴。
四、本院查：原審以前開理由駁回上訴人於原審之訴，經核並無
    不合。上訴人上訴意旨，雖言其在水土保持法公布施行前已
    開發整地完成之農地上做水利設施，應無水土保持法之適用
    ，況其興築之設施，係有利於山坡地保育、水土保持及公共
    安全之維護，並屬於農耕行為及農業經營所必要，並無引起
    公共危險之虞；臺北市議會前會同相關機關會勘後，認上訴
    人之行為未違反訴願決定書所引用之法條一節，原判決未予
    詳查云云，惟核其狀述內容無非以原判決所不採之陳詞，或
    發生在前而與本件行為無關之事實，泛言原處分不當，而未
    具體指明原判決有何違背法令之情事，依首開規定及說明，
    其上訴為不合法，應予駁回。
五、依行政訴訟法第249條第1項前段、第104條、民事訴訟法第
    95條、第78條，裁定如主文。
中　　華　　民　　國　　96　　年　　3　　 月　　22　　日
                  第二庭審判長法  官　鄭　淑　貞
                              法  官  黃　合　文
                              法  官　吳　明　鴻
                              法  官　鄭　小　康
                              法  官　帥　嘉　寶
以  上  正  本  證  明  與  原  本  無  異
中　　華　　民　　國　　96　　年　　3　　 月　　22　　日
　　　　　　　　　　　　　　　書記官　阮　桂　芬
